臺灣高等法院刑事判決　　　　　　　　　　　　　　九十一年度上訴字第三八三號
　　上　訴　人
　　即　被　告　丙○○
　　　　　　　　辛○○
　　右　一　人
　　選任辯護人　柯士斌
　　　　　　　　葉民文
右上訴人等因水土保持法等案件，不服臺灣基隆地方法院九十年度訴字第四六五號，
中華民國九十年十二月四日第一審判決（起訴案號：臺灣基隆地方法院檢察署九十年
度偵字第一三二二號）提起上訴，本院判決如左：
    主  文
原判決關於丙○○、辛○○部分均撤銷。
丙○○共同在公有山坡地未經同意擅自占用及從事修建其他道路，致生水土流失未遂
，處有期徒刑肆月，如易科罰金，以參佰元折算壹日，緩刑參年。附圖Ａ水泥走道面
積一三五平方公尺及附圖Ｂ水泥基地面積四二平方公尺等水泥鋪設工作物均沒收。
辛○○無罪。
    事  實
一、丙○○係基隆市○○區○○街一五○之十一號「北極宮」負責人，明知坐落「北
    極宮」旁即基隆市○○區○○段小坑小段五十五地號土地係屬中華民國所有，由
    財政部國有財產局管理中，且上開土地業經行政院核定及臺灣省政府公告劃定為
    山坡地保育利用條例及水土保持法所稱之山坡地，不得擅自佔用、開挖整地或設
    置工作物、修建道路，為將「北極宮」內神明遷至該土地供奉，竟與該廟宇信徒
    朱春明（業經原審判處有期徒刑三月，緩刑三年確定）共同意圖為自己不法之利
    益，於民國九十年三月中旬，未經同意即由丙○○僱用不知情之工人在附圖Ｂ部
    分面積四十二平方公尺之平台基地上新鋪設級配及水泥鋪面後，並由平台右前側
    延伸鋪設如附圖Ａ部分面積一三五平方公尺之水泥道路，銜接「北極宮」前原有
    廣場等工作物；朱春明則自九十年三月十五日起，在附圖Ｂ所示水泥平台上新搭
    建設置木屋一棟；又於同年三月二十日，僱由不知情之工人辛○○在附圖所示Ｃ
    部分面積二十七平方公尺土地上開挖整地，埋設電路管線遷移路燈，均尚未造成
    水土流失而未遂。而於同日上午十時三十分許，經基隆市政府據報前往現場勘查
    後發現上情。
二案經基隆市警察局第三分局移送臺灣基隆地方法院檢察署檢察官偵查起訴。
    理  由
一、訊據被告丙○○固坦承其為「北極宮」負責人，於附圖Ａ水泥走道有鋪設水泥、
    於附圖Ｂ水泥平台上有搭蓋木屋，並在附圖Ｃ部分挖埋電線管路等情不諱，惟矢
    口否認有何上開犯行，辯稱：鋪設水泥並非其僱用工人施作，而係其他外人鋪設
    ，且前廟祝陳深江曾表示有承租該塊土地才會在上面搭建木屋，後來才知道承租
    的土地是另一塊云云。惟查：
（一）被告丙○○已於偵查中自承：北極宮距離所建之小木屋約二十公尺，目前搭建
      所在之廟地並無產權，興建開工亦未經申請，由於舊廟破損，故予遷建（見偵
      查卷第四五頁正、反面），於原審亦供稱：上開土地非北極宮所有等情（見原
      審卷第二十頁），可見其對於未經同意而無權占用知之甚詳。雖據辯稱前廟祝
      陳深江曾告知有承租該塊土地云云，然此塊土地既與原北極宮有一段距離，被
      告身為該廟宇負責人而計畫遷建，關於全盤事務理應有所瞭解，竟對前廟祝承
      租土地所在毫不聞問實有違情理。而前廟祝陳深江業於八十九年七月十八日過
      世，經被告丙○○供明（見本院卷第四三頁），並有戶籍謄本在卷可參（見原
      審卷第二三頁），衡情無非以已無對證之證據方法冀圖脫免罪責，自無足採。
（二）又同案被告朱春明於警訊時稱：是丙○○委請其搭建木屋，說其最近沒事做，
      來幫北極宮做點事，材料是北極宮的等情（見偵查卷第十一頁、第四五頁），
      被告丙○○亦自承：係其叫朱春明來搭蓋木板屋（見原審卷第十九頁），是要
      用來放置神明（見偵查卷第五、六頁）。被告辛○○亦稱：到現場後，丙○○
      叫其挖管路及路燈基座等情綦明（見偵查卷第十七頁），益見被告丙○○經手
      北極宮遷建事宜，自不得藉詞推諉。又依行政院農業委員水土保持局九十年五
      月三日九十水保利字第九○一八五一二二九號函稱：現場平台部分有新鋪設級
      配水泥及水泥鋪面，並由平台右前側延伸鋪設水泥路面（見偵查卷第五八頁）
      ，足見如附圖Ａ、Ｂ部分均有新做工事，被告丙○○實難諉為不知。
（三）上開土地為國有土地，由財政部國有財產局管理，有土地登記謄本在卷可稽（
      見偵查卷第五十頁），並經行政院核定及臺灣省政府公告劃定為山坡地保育利
      用條例及水土保持法沿用之山坡地一情，亦有臺灣省政府八五府農水字第一二
      三一四號公告、行政院八十六農三○八二四號核定臺灣省政府八六府農水字第
      一六八八六七號公告附山坡地範圍地段明細表在卷可參（見偵查卷第五一至五
      四頁）。又證人即上開土地管理機關財政部國有財產局人員呂紹陽亦到庭指陳
      被告丙○○開挖整地未經同意等情屬實（見偵查卷第五七頁），此外復有基隆
      市山坡地查報取締案件現場勘查紀錄及現場照片（見偵查卷第二一至二四頁）
      、基隆市安樂地政事務所繪製之土地複丈成果圖（見偵查卷第六一頁）附卷可
      稽。
（四）至被告於本院具狀請求其後一任之北極宮負責人壬○○說明該廟宇負責人之選
      任解散事宜，並指被告辛○○在場開挖當日另有乩童庚○○及其二子己○○、
      戊○○與甲○○等在場指揮挖土機云云。經傳訊證人壬○○到庭證稱：其接任
      丙○○為負責人，大約半年即解散，解散後遷建事宜都是庚○○等乩童操控，
      本件工事其並不清楚，當時其並非負責人等語（見本院卷第一○八至一○九頁
      ），與被告丙○○是時擔任負責人經手遷建事宜並無關係。又被告辛○○所以
      前來，雖係由於前北極宮負責人李金海聯繫（詳見後述），然是否尚有廟宇其
      他信徒或乩童從中聯繫或於開挖時在場表示意見，均不影響被告丙○○前述經
      手參與犯行之認定，其請求傳訊庚○○等人，核無必要。
（五）綜上所述，被告丙○○所犯事證明確，其犯行堪以認定。
二、本件未有任何水土保持處理與維護設施，經行政院農業委員會水土保持局派員勘
    查屬實，經該局九十年五月三日九十水保利字第九○一八五一二二九號函載明確
    （見偵查卷第五九頁），復經公訴人委請國立海洋大學河海工程系鑑定結果認：
    在占用之裸露土地上鋪設水泥鋪面，並無造成水土流失之情形，而埋設電線管路
    部分，因挖掘面積甚小且該處地勢平坦，故無水土流失之虞等情，有鑑定報告書
    在卷可參（見偵查卷第六七頁），是雖已著手上開占用修建的構成要件行為，惟
    尚未生水土流失之結果。核被告丙○○所為，係犯水土保持法第三十二條第四項
    、第一項之在公有及私有山坡地擅自墾殖及占用罪之未遂犯（最高法院八十九年
    度台上字第四九六三號判決、九十年度台上字第四三二五號判決參照）。雖其同
    時構成山坡地保育利用條例第三十四條第一項之罪及刑法第三百二十條第二項之
    竊佔罪。但水土保持法第三十二條第四項、第一項與山坡地保育利用條例第三十
    四條第一項之罪與刑法第三百二十條第二項之竊佔罪，其間有法規競合之關係，
    依特別法優於普通法之原則，應依水土保持法第三十二條第四項、第一項之規定
    論處。被告丙○○與同案被告朱春明間互有有犯意之聯絡及行為之分擔，均為共
    同正犯。其利用不知情之辛○○及其他工人為之部分，為間接正犯。又已著手於
    構成要件行為而未遂，應依刑法第二十六條前段規定減輕其刑。
三、公訴意旨另以：被告辛○○與被告丙○○、朱春明基於共同犯意聯絡，亦明知上
    情而於九十年三月二十日駕駛挖土機在附圖所示Ｃ部分面積二十七平方公尺土地
    上開挖整地，埋設電路管線遷移路燈，惟尚未造成水土流失而未遂，因認其亦涉
    有刑法第三百二十條第三項之竊佔、山坡地保育利用條例第三十四條第四項、第
    一項及水土保持法第三十二條第一項罪嫌，而依特別法優於普通法及全部法優於
    一部法之競合原則，應依水土保持法第三十二條第四項、第一項之罪論處。
（一）按犯罪事實應依證據認定之，無證據不得推定其犯罪事實；又不能證明被告犯
      罪者，應諭知無罪之判決，刑事訴訟法第一百五十四條、第三百零一條第一項
      分別定有明文。再事實之認定，應憑證據，如未能發現相當證據，或證據不足
      以證明，自不能以推測或擬制之方法，為裁判基礎；且認定犯罪事實所憑之證
      據，雖不以直接證據為限，間接證據亦包括在內，然無論直接或間接證據，其
      為訴訟上之證明，須於通常一般之人均不致於有所懷疑，而得確信其為真實之
      程度者，始得據之為有罪之認定，倘其證明尚未達到此一程度，而有合理性懷
      疑之存在時，即無從為有罪之認定，有最高法院四十年台上字第八六號、七十
      六年台上字第四九八六號判例可資參照。
（二）訊據被告辛○○堅決否認有何上開犯行，辯稱：其係包勝企業有限公司（下稱
      包勝公司）股東之一兼挖土機司機，並非北極宮之信徒。為警查獲當日係因接
      獲公司負責人乙○○指派而駕駛挖土機前往北極宮聽候指示施工，其僅在場先
      挖一個六十公分的小洞，將已傾倒之路燈扶正插入，然後再挖一小溝以供埋設
      電路管線，才做一個多小時即被查獲，根本不知有何違法等語。
（三）經質之證人即包勝公司負責人乙○○證稱：癸○○向其調挖土機，說工期一天
      ，其即派辛○○過去，工資一日一萬元。證人癸○○證稱：客戶丁○○向其調
      車，其沒有空，請乙○○幫其找挖土機過去，只知道是去北極宮，沒有告知要
      做什麼工事，工資是以日為單位計價（均見本院卷第八六頁）。證人丁○○證
      稱：李金海要其叫一輛挖土機到北極宮做工事，當時沒說是什麼事，其乃聯絡
      癸○○調車過去，工資一萬元。其經常至北極宮，但不認識辛○○，辛○○不
      是北極宮的信徒（見本院卷第一○七至一○八頁），證人壬○○稱：李金海是
      北極宮的第一任負責人等情（見本院卷第一○八頁）。可見因北極宮遷建有使
      用挖土機從事工事之必要，經輾轉僱請始由被告辛○○駕駛挖土機前往。而被
      告辛○○既僅係單純受僱前往，一切聽命於現場指揮以操作挖土機，所從事之
      工作依勘驗所見亦僅為小範圍之簡單工事，甫開挖未久即被查獲，衡情實難苛
      責應於事先究明有無非法占用他人之土地？有無經過合法申請手續？且經鑑定
      該小範圍之施作並無水土流失之虞，尤難指其明知所為有所危害而為違法，是
      其所辯不知情實屬可信。
（四）至其雖於警訊及偵查中供稱：係被告丙○○僱用其去挖的，沒有經過申請，因
      為替廟做事，所以沒有拿工資（見偵查卷第二十頁、第四四頁反面），於警訊
      並稱：沒有經過申請云云（見偵查卷第二十頁）。然其係輾轉經由老闆乙○○
      派往，並非直接由被告丙○○僱用，可見警訊及偵查所陳過份簡略而未盡實在
      。且其於警訊之初即稱：不瞭解是否經過申請（見偵查卷第十七頁），參以前
      述在場聽令指示開挖之情節，堪認僅以受僱工人之身分前往而未加過問為可採
      。另關於是否以信徒身分替廟宇以義工性質操作開挖，雖被告丙○○亦於警訊
      稱：委託辛○○並未給酬勞（見偵查卷第五頁），與被告辛○○前所稱未拿工
      資云云相符。惟參諸前揭證人乙○○、癸○○、丁○○所證係有代價，而被告
      辛○○單純受僱前往，工資代價等非其聯繫，對於其間如何商議未必詳知，況
      縱無代價，亦不表示於開挖之時有所知情。又除非參與瞭解北極宮遷建事宜，
      否則縱信徒亦未必知悉非法占用土地開挖情事，況被告辛○○向未承認係北極
      宮之信徒，證人丁○○亦稱辛○○非該廟宇信徒，實難據為認定其與被告丙○○等就所為犯行知情而有共同犯意聯絡。
（五）綜合上述，尚難認被告辛○○有何公訴人所指上開犯行，此外復查無其他積極
      證據足以證明其有何前述犯行，自屬不能證明其犯罪。
四、（一）被告丙○○部分，原判決認其所犯罪證明確，予以論罪科刑，固非無見。
    惟被告辛○○並不知情，亦即與被告丙○○並無共犯關係，原判決竟認彼此成立
    共同正犯，自有未洽。又原判決於理由欄載明依水土保持法第三十二條第五項之
    規定對工作物等宣告沒收，然於據上論斷欄除引用上開水土保持法第三十二條第
    五項外，同時援引刑法第三十八條第一項第二款為沒收之依據，亦有未當。被告
    丙○○上訴，否認犯罪，雖無理由，惟原判決此部分既有可議，自應由本院予以
    撤銷改判。爰審酌被告丙○○因擔任北極宮負責人，為遷建事宜而一時思慮未週
    觸罹刑典，所為尚未造成水土流失之具體實害結果，犯後即時拆除搭建之木板屋
    、平台下開挖埋設管線已回填土方，業經檢察官勘驗屬實（見偵查卷第五六頁）
    ，態度尚佳等一切情狀，量處如主文所示之刑，並諭知易科罰金之折算標準。又
    其前未曾受有期徒刑以上刑之宣告確定，有臺灣高等法院檢察署到案紀錄簡覆表
    在卷可稽，經此論罪科刑教訓，應知警惕，當無再犯之虞，因認本件所宣告之刑
    以暫不執行為適當，仍如原審併予宣告緩刑三年，以啟自新。至附圖Ａ水泥走道
    面積一三五平方公尺、附圖Ｂ水泥基地面積四十二平方公尺等水泥鋪設工作物，
    併依水土保持法第三十二條第五項規定宣告沒收。而所搭建之木板屋、開挖埋設
    管線等工作物，既已自行悉數拆除及回填土方，自毋庸再予宣告沒收。（二）被
    告辛○○部分，原審未經詳查，遽認其知情亦成立共同正犯，自有未合。被告辛○○提起上訴，否認犯罪，為有理由，自應由本院就此部分撤銷改判，依法為無
    罪之諭知。
據上論斷，應依刑事訴訟法第三百六十九條第一項前段、第三百六十四條、第三百零
一條第一項、第二百九十九條第一項前段、水土保持法第三十二條第四項、第一項、
第五項、刑法第十一條、第二十八條、第二十六條前段、第四十一條第一項、第七十
四條第一款、罰金罰鍰提高標準條例第二條，判決如主文。
本案經檢察官郭弘佑到庭執行職務。
中      華      民      國      九十一      年      四      月    八    日
                              臺灣高等法院刑事第十一庭
                                  審判長法  官  楊  照  男
                                        法  官  陳  炳  彰
                                        法  官  王  詠  寰
右正本證明與原本無異。
如不服本判決應於收受送達後十日內向本院提出上訴書狀，其未敘述上訴之理由者並
得於提起上訴後十日內向本院補提理由書（均須按他造當事人之人數附繕本）。
                                        書記官  駱  麗  君
中      華      民      國      九十一      年      四      月    八    日
附錄：本案論罪科刑法條全文
水土保持法第三十二條
在公有或私人山坡地或國、公有林區或他人私有林區內未經同意擅自墾殖、占用或從
事第八條一項第二款至第五款之開發、經營或使用，致生水土流失或毀損水土保持之
處理與維護設施者，處六月以上五年以下有期徒刑，得併科新台幣六十萬元以下罰金
。但其情節輕微，顯可憫恕者，得減輕或免除其刑。
前項情形致釀成災害者，加重其刑至二分之一；因而致人於死者，處五年以上十二年
以下有期徒刑，得併科新台幣一百萬元以下罰金；致重傷者，處三年以上十年以下有
期徒刑，得併科新台幣八十萬元以下罰金。
因過失犯第一項之罰致釀成災害者，處一年以下有期徒刑，得併科新臺幣六十萬元以
下罰金。
第一項未遂犯罰之。
犯本條之罪者，其墾殖物、工作物、施工材料及所使用之機具沒收之。
